【裁判字號】    89,台上,882
【裁判日期】    890420
【裁判案由】    請求給付違約金
【裁判全文】
最高法院民事判決                                八十九年度台上字第八八二號
    上  訴  人  立榮航空股份有限公司
    法定代理人  許瑞源
    訴訟代理人  鍾  義律師
    被 上訴 人  甲○○
                乙○○
右當事人間請求給付違約金事件，上訴人對於中華民國八十八年二月一日台灣高等法
院高雄分院第二審更審判決（八十七年度上更(一)字第九八號），提起上訴，本院判決
如左：
    主  文
上訴駁回。
第三審訴訟費用由上訴人負擔。
    理  由
本件上訴人主張：被上訴人甲○○以被上訴人乙○○為連帶保證人，於民國八十二年
九月十三日與伊簽訂空勤駕駛員雇用合約，約定僱用期間五年，自八十二年九月十三
日起至八十七年九月十二日止，在此期間內非經雙方獲致協議，甲○○不得辭職，如
無故違約，應無條件賠償伊新台幣（下同）一百萬元。詎甲○○違反約定，於八十五
年八月九日以「個人因素」為由自請辭職，並於同年月三十一日自動離職等情。爰依
合約及保證關係，求為命被上訴人連帶給付一百萬元及自八十五年九月一日起加付法
定遲延利息之判決（第一審命被上訴人應連帶給付八十萬元本息。被上訴人不服，提
起上訴，上訴人對其敗訴部分未聲明上訴。原審就第一審所為命被上訴人連帶給付八
十萬元本息於超過三十二萬元本息部分之判決廢棄，改判駁回上訴人於第一審此部分
之訴，其餘部分維持第一審所為被上訴人敗訴之判決，駁回其上訴，被上訴人就其敗
訴部分未聲明上訴）。
被上訴人則以：因上訴人擅自修改變更勞動條件、片面減少工資給付，及不重視飛行
安全工作環境，被上訴人甲○○乃依據勞動基準法第十四條第六款、民法第四百八十
九條第一項規定終止僱傭契約，並無違約情事。又上訴人請求之違約金過高，請予酌
減等語資為抗辯。並主張因上訴人實施假執行，致伊受有損害六十三萬八千四百八十
元，爰求為命上訴人返還六十三萬八千四百八十元本息之判決。（原審命上訴人返還
被上訴人三十一萬八千四百八十元本息，其餘部分駁回被上訴人之請求，被上訴人對
之未聲明不服）。
原審以：被上訴人甲○○於八十二年九月十三日以被上訴人乙○○為連帶保證人，與
上訴人簽訂空勤駕駛員雇用合約，僱用期間五年，自八十二年九月十三日起至八十七
年九月十二日止，在此期間內非經雙方協議，不得辭職，如無故違約，應賠償上訴人
新台幣（下同）一百萬元，被上訴人甲○○於八十五年八月九日以「個人因素」為由
自請辭職，並於同年月三十一日自動離職等情，為兩造所不爭，自堪信為真實。上訴
人以被上訴人甲○○於僱用期間內未獲致協議即離職，訴請被上訴人連帶賠償，被上
訴人許錫安則以因上訴人擅自修改變更勞動條件、片面減少工資給付，及不重視飛行
安全工作環境等違約情事，辯稱違約之一方為上訴人，然未據提出證據以實其說，其
辯解不足採信。上訴人主張被上訴人甲○○於契約期滿前未獲致協議，即自行離職，
構成違約，堪予採信。被上訴人應負連帶賠償責任。依僱傭契約第八條第一項、第十
六條約定，於被上訴人甲○○違約時，固應於離職前由被上訴人無條件連帶賠償上訴
人一百萬元，然此為賠償額預定性之違約金，若其約定金額過高時，法院得依一般客
觀事實、社會經濟狀態、當事人所受損害，及債權人因債務人一部履行所受利益，酌
定相當之違約金額。查上訴人為被上訴人甲○○支出之教學費、訓練費、檢定費、複
訓費、及訓練期間未執行業務而支付之薪資等費用高達一百八十餘萬元，此固為上訴
人聘用新進人員必投資之費用，然被上訴人甲○○因而受益取得適航資格，受有利益
，且因被上訴人甲○○提前離職，上訴人須再召新進人員支付訓練費用，上訴人所受
損害應屬非輕，惟參酌被上訴人甲○○自受僱日起至離職日止，其服務上訴人公司期
間僅差十二日即滿三年，已逾五年僱傭期間之半數，上訴人已因被上訴人甲○○履行
部分債務，受有相對之利益，爰斟酌上訴人因被上訴人甲○○履行部分債務所受利益
、提前離職所受損害、本件之違約情形及社會經濟狀況等因素，認上訴人請求之違約
金以三十二萬元為適當，又被上訴人乙○○為被上訴人甲○○之連帶保證人，自應負
連帶給付責任，為其心證之所由得。按約定之違約金額過高時，法院得依職權依被害
人所受損益、兩造之社會經濟地位、加害人之經濟能力，暨一般客觀之事實酌定適當
之違約金額。原審審酌因被上訴人甲○○提前離職，上訴人必須於其預定之五年期滿
之前，另行支付培訓新進人員之費用所受損害，及上訴人因被上訴人甲○○已實際履
行部分債務而受到之利益，並斟酌兩造間之社會、經濟地位，認定本件之違約金以三
十二萬元為適當，而將第一審所為命被上訴人應連帶給付上訴人八十萬元本息於超過
三十二萬元本息部分之判決廢棄，改判駁回上訴人於第一審此部分之訴，並依民事訴
訟法第三百九十五條第二項規定，而為命上訴人返還因其實施假執行致被上訴人所受
之損害三十一萬八千四百八十元本息，經核於法並無違誤。上訴論旨，就原審取捨證
據、認定事實、解釋契約之職權行使，暨依職權酌定之違約金，指摘原判決不利於己
部分為不當，求予廢棄，非有理由。
據上論結，本件上訴為無理由。依民事訴訟法第四百八十一條、第四百四十九條第一
項、第七十八條，判決如主文。
中              民      國    八十九    年      四      月      二十    日
                              最高法院民事第六庭
                                  審判長法官  朱  錦  娟
                                        法官  蘇  達  志
                                        法官  顏  南  全
                                        法官  陳  碧  玉
                                        法官  劉  延  村
      右正本證明與原本無異
                                              書  記  官
中      華      民      國    八十九    年      五      月      一      日
                                                                        Ｖ


司法院資訊處製作；財團法人民間司法改革基金會備份。
